臺灣新竹地方法院刑事判決
110年度金訴字第324號
公  訴  人  臺灣新竹地方檢察署檢察官
被      告  楊千季


選任辯護人  法律扶助基金會鄒玉珍律師
上列被告因違反洗錢防制法等案件，經檢察官提起公訴（110年
度偵字第6385號），本院判決如下：
    主  文
楊千季幫助犯洗錢防制法第十四條第一項之一般洗錢罪，處有期
徒刑參月，併科罰金新臺幣壹萬元，罰金如易服勞役，以新臺幣
壹仟元折算壹日。
    事  實
一、楊千季依其社會生活之通常經驗與智識思慮，雖可預見將其
    所有金融帳戶之金融卡及密碼提供非屬親故或互不相識之人
    使用，有遭他人利用作為財產犯罪所得財物匯入及提領工具
    之可能，並藉此達到掩飾詐欺犯罪所得去向之目的，使犯罪
    查緝更形困難，進而對該詐欺取財正犯所實行之詐欺取財及
    掩飾該詐欺犯罪所得去向之洗錢罪正犯行施以一定助力，仍
    基於縱令他人以其所申辦之金融帳戶實行詐欺取財犯行、掩
    飾詐欺犯罪所得去向，亦均不違其本意之幫助犯意，於民國
    110年4月6日某時許因瀏覽網路刊登之小額借貸廣告而結識
    真實姓名年籍均不詳、通訊軟體LINE暱稱「林暐書」之人，
    並聽從指示，於翌(7)日某時許，在址設新竹縣○○鄉○○路00
    號、22號統一超商醫湖門市，將其所申辦之臺灣中小企業銀
    行股份有限公司(下稱臺企銀行)帳號000-00000000000號帳
    戶、臺灣土地銀行股份有限公司(下稱土地銀行)帳號000-00
    0000000000號帳戶、中華郵政股份有限公司(下稱郵局)帳號
    000-00000000000000號帳戶等金融機構之金融卡，1次寄交
    予「林暐書」及所屬詐欺集團成員收受使用，且以通訊軟體
    LINE告知金融卡密碼，以此方式提供上開3個金融帳戶予該
    詐欺集團使用而幫助其等遂行詐欺取財及洗錢之犯罪行為。
    嗣該詐欺集團成員取得楊千季上開3個金融帳戶之金融卡及
    密碼後，即意圖為自己不法之所有，基於詐欺取財及洗錢之
    犯意，以附表編號1至2詐欺時間及方式欄所示之方式，致黃
    翊榕、潘薇如陷於錯誤，分別於附表編號1至2匯款時間、地
    點、金額及匯入之帳戶欄所示之時地，將各該款項匯款至上
    開各帳戶內，旋遭該詐欺集團成員提領一空。嗣黃翊榕、潘
    薇如發覺有異報警處理，始悉上情。
二、案經黃翊榕、潘薇如訴由新竹縣政府警察局新湖分局報告臺
    灣新竹地方檢察署檢察官偵查起訴。
    理  由
壹、程序事項
　　按被告以外之人於審判外之言詞或書面陳述，除法律有規定
    者外，不得作為證據。被告以外之人於審判外之陳述，經當
    事人於審判程序同意作為證據，法院審酌該言詞陳述或書面
    陳述作成時之情況，認為適當者，亦得為證據。當事人、代
    理人或辯護人於法院調查證據時，知有第159條第1項不得為
    證據之情形，而未於言詞辯論終結前聲明異議者，視為有前
    項之同意。刑事訴訟法第159條第1項、第159條之5分別定有
    明文。經查，本判決所引用被告楊千季以外之人於審判外陳
    述之供述證據及其餘所依憑判斷之非供述證據等證據方法，
    檢察官、被告及其辯護人於本院準備程序表示無意見（本院
    卷第93頁至第94頁），而就上開證據及其餘證據，於言詞辯
    論終結前均未聲明異議，本院審酌上開供述證據作成時，並
    無違法或不當之情況；其餘所依憑判斷之非供述證據，亦無
    證據證明係違反法定程序所取得，且無刑事訴訟法第159條
    之4顯有不可信之情況，或其他不得作為證據之情形；且上
    開各該供述證據及非供述證據，又均無證明力明顯過低之情
    形，復均經本院於審理程序依法進行調查，並予以當事人辯
    論之機會，被告之訴訟防禦權已受保障，是認上開供述證據
    及非供述證據等證據方法，均適當得為證據，依刑事訴訟法
    第159條之5第1項規定，應均有證據能力。
貳、實體部分：
一、認定犯罪事實所憑之證據及認定之理由：
　　上開犯罪事實，業據被告於本院審理中坦承不諱(本院卷第1
    17頁)，核與告訴人黃翊榕、潘薇如於警詢中指訴被害情節
    相合(偵卷第9頁至第12頁、第14頁至第16頁)，並有被告所
    有臺企銀行帳號000-00000000000號帳戶110年4月1日起至同
    年月21日之交易明細表、土地銀行帳號000-000000000000號
    帳戶110年4月1日起至同年月21日之客戶歷史交易明細查詢
    、郵局帳號000-00000000000000號帳戶110年4月1日起至同
    年5月5日之客戶歷史交易清單及被告之通訊軟體LINE對話紀
    錄截圖各1份附卷可稽(偵卷第31頁、第34頁、第36頁，本院
    卷第33頁至第57頁)，且有如附表編號1至2證據欄所示之證
    據在卷可參，是被告之任意性自白，確與事實相符，堪予採
    信，自應依法論科。
二、論罪科刑：
㈠、按刑法上之故意，非僅指直接故意，尚包含間接故意（即未
    必故意），所謂間接故意係指行為人對於構成犯罪事實，預
    見其發生而其發生並不違反其本意者而言，刑法第13條第2
    項定有明文。金融帳戶為個人之理財工具，一般民眾皆可自
    由申請開設金融帳戶，並無任何特殊之限制，且得同時在不
    同金融機構申請多數存款帳戶使用，並無借用他人帳戶使用
    之必要。又衡諸一般常情，任何人均可辦理金融帳戶使用，
    如無正當理由，實無借用他人帳戶使用之理，而金融帳戶亦
    事關個人財產權益之保障，其專有性甚高，除非本人或與本
    人親密關係者，難認有何理由可自由流通使用該存摺，一般
    人均有妥為保管及防止他人任意使用之認識，縱特殊情況偶
    需交付他人使用，亦必深入瞭解用途及合理性，始予提供，
    且該等專有物品如落入不明人士手中，而未加以闡明正常用
    途，極易被利用為與財產有關之犯罪工具，此為吾人依一般
    生活認知所易於體察之常識，而有犯罪意圖者，非有正當理
    由，竟徵求他人提供帳戶，客觀上可預見其目的，係供為某
    筆資金之存入，後再行領出之用，且該筆資金之存入及提領
    過程係有意隱瞞其流程及行為人身分曝光之用意，一般人本
    於一般認知能力均易於瞭解（最高法院93年度台上字第31號
    判決要旨可資參照）。況以電話、手機通知中獎、退費或佯
    稱提款卡遭冒用須更改資料、假投資等類似之不法詐騙份子
    ，為掩飾其等不法行徑，以避免執法人員循線查緝，經常利
    用他人存款帳戶、金融卡暨密碼，以確保犯罪所得免遭查獲
    ，類此案件在社會上層出不窮，亦屢經報章雜誌及其他新聞
    媒體披露，故避免此等專屬性甚高之物品被不明人士利用為
    與財產有關之犯罪工具，亦為一般生活認知所應有之認識。
    且一般人對自己之金融機構帳戶所用之金融卡、密碼，均妥
    為保管，恐被他人得知帳號或密碼後，有被冒領、或其他非
    法使用之虞。被告交付上開臺企銀行、土地銀行、郵局帳戶
    之金融卡及密碼予素不相識、通訊軟體LINE暱稱「林暐書」
    之人，衡之常情，被告當有預見「林暐書」可能係將該等物
    品供作詐欺犯罪之用，則該收受金融卡及密碼之人將之用來
    供自己或他人作為詐欺取財之用，亦為被告所容忍及允許，
    亦即不違反被告之本意，被告具有不確定幫助故意甚明。再
    者，上開臺企銀行、土地銀行及郵局帳戶為被告申辦使用，
    被告任意將帳戶金融卡及密碼等物提供予「林暐書」，該帳
    戶之控制權即由「林暐書」享有，是縱該帳戶外觀上顯示轉
    帳入該帳戶內之款項係由被告取得，然實際上卻係由真實姓
    名、年籍及住址均不詳、實際掌控帳戶之「林暐書」及所屬
    詐欺集團取得，從而如附表所示之告訴人遭詐騙後轉帳匯入
    之款項，在實際掌控上開臺企銀行、土地銀行及郵局帳戶之
    「林暐書」及其所屬詐欺集團領取後，詐欺犯罪所得實際去
    向已無從查得，形成金流斷點，不易查明，因而造成掩飾詐
    欺犯罪所得去向之效果；依被告智識程度及通常經驗，既可
    預見其提供帳戶金融卡及密碼予不熟識之人，可能會供他人
    利用進行詐欺犯罪，而被害人轉帳匯入之款項一經提領，將
    會產生遮斷資金流動軌跡以逃避國家追訴、處罰之效果，被
    告卻仍將上開臺企銀行、土地銀行及郵局帳戶金融卡及密碼
    任意交予「林暐書」，「林暐書」及其所屬詐欺集團果用以
    進行詐欺行為而提領取得如附表所示之詐欺款項，被告顯有
    容任而不違反其本意，具有掩飾特定犯罪所得去向之幫助洗
    錢之不確定故意，至為灼然。　 
㈡、次按，洗錢防制法所稱洗錢，指下列行為：二、掩飾或隱匿
    特定犯罪所得之本質、來源、去向、所在、所有權、處分權
    或其他權益者，洗錢防制法第2條第2款定有明文。前揭規定
    所稱之掩飾、隱匿行為，目的在遮掩、粉飾、隱藏、切斷特
    定犯罪所得與特定犯罪間之關聯性，是此類洗錢行為須與欲
    掩飾、隱匿之特定犯罪所得間具有物理上接觸關係（事實接
    觸關係）。而提供金融帳戶提款卡及密碼供他人使用，嗣被
    害人雖匯入款項，然此時之金流仍屬透明易查，在形式上無
    從合法化其所得來源，未造成金流斷點，尚不能達到掩飾或
    隱匿特定犯罪所得之來源、去向及所在之作用，須待款項遭
    提領後，始產生掩飾、隱匿之結果。故而，行為人提供金融
    帳戶金融卡及密碼，若無參與後續之提款行為，即非洗錢防
    制法第2條第2款所指洗錢行為，無從成立一般洗錢罪之直接
    正犯。然刑法第30條之幫助犯，係以行為人主觀上有幫助故
    意，客觀上有幫助行為，即對於犯罪與正犯有共同認識，而
    以幫助意思，對於正犯資以助力，但未參與實行犯罪之行為
    者而言。幫助犯之故意，除需有認識其行為足以幫助他人實
    現故意不法構成要件之「幫助故意」外，尚需具備幫助他人
    實現該特定不法構成要件之「幫助既遂故意」，惟行為人只
    要概略認識該特定犯罪之不法內涵即可，無庸過於瞭解正犯
    行為之細節或具體內容。此即學理上所謂幫助犯之「雙重故
    意」。金融帳戶乃個人理財工具，依我國現狀，申設金融帳
    戶並無任何特殊限制，且可於不同之金融機構申請多數帳戶
    使用，是依一般人之社會通念，若見他人不以自己名義申請
    帳戶，反而收購或借用別人之金融帳戶以供使用，並要求提
    供提款卡及告知密碼，則提供金融帳戶者主觀上如認識該帳
    戶可能作為對方收受、提領特定犯罪所得使用，對方提領後
    會產生遮斷金流以逃避國家追訴、處罰之效果，仍基於幫助
    之犯意，而提供該帳戶之提款卡及密碼，以利洗錢實行，仍
    可成立一般洗錢罪之幫助犯（最高法院109年度台上大字第3
    101號裁定意旨參照）。經查，被告交付上開臺企銀行、土
    地銀行及郵局帳戶金融卡及密碼供他人不法使用，顯係基於
    幫助他人詐欺取財及一般洗錢罪之不確定犯意，且其所為提
    供金融卡及密碼資料之行為亦屬刑法詐欺取財罪及一般洗錢
    罪構成要件以外之行為，其既以幫助他人犯罪之意思而參與
    犯罪構成要件以外之行為，是核被告所為，係犯刑法第30條
    第1項前段、第339條第1項之詐欺取財罪之幫助犯及刑法第3
    0條第1項前段、違反洗錢防制法第2條第2款而犯同法第14條
    第1項之一般洗錢罪之幫助犯。　　
㈢、被告以提供上開臺企銀行、土地銀行及郵局帳戶之金融卡及
    密碼之單一行為，使詐欺集團成員得分別對如附表所示之告
    訴人詐欺取財，且於詐欺集團成員自上開臺企銀行、土地銀
    行及郵局帳戶提領後達到掩飾犯罪所得去向之目的，係以一
    行為同時觸犯2個幫助詐欺取財罪，為同種想像競合犯；又
    以一行為同時觸犯幫助詐欺取財罪及幫助一般洗錢罪，為異
    種想像競合犯，應均依刑法第55條前段規定，從一重論以幫
    助一般洗錢罪處斷。
㈣、刑之減輕事由：　　　
    被告係幫助他人犯前開之罪，爰依刑法第30條第2項之規定
    減輕其刑。又犯前2條之罪，在偵查或審判中自白者，減輕
    其刑，洗錢防制法第16條第2項定有明文，查被告於本院審
    理中已就上開幫助一般洗錢犯行自白犯罪，爰依洗錢防制法
    第16條第2項規定，減輕其刑，並遞減之。
㈤、另辯護人為被告辯護稱：被告患有雙相情緒障礙症，遇事時
    之判斷能力有時候較低，請求依刑法第19條第2項減輕等語
    。按行為時因精神障礙或其他心智缺陷，致其辨識行為違法
    或依其辨識而行為之能力，顯著減低者，得減輕其刑，刑法
    第19條第2項定有明文，亦即依刑法第19條第2項關於行為人
    在精神狀況下責任能力之判斷標準，在於行為人之辨識能力
    有無顯著減低之情形。然依被告與「林暐書」間之通訊軟體
    LINE對話紀錄截圖內容，曾表示「寄出3本存摺影本和金融
    卡正卡的用意為何呀？」、「您們核貸這樣我們先繳資料的
    ，會怕怕的」、「我能再多考慮1天嗎？」等語可知，被告
    起初即對於提供帳戶金融卡正本有所質疑，然於考慮過後仍
    於隔日主動向「林暐書」詢問後續，足認被告於行為當時並
    未有辨識能力較一般人顯著減低致無法判斷上開行為可能涉
    及不法之情形。再觀諸被告於警詢、偵查中所為歷次陳述均
    言談清晰且對答如流，尚能切合重點自我辯解，無何因罹有
    精神疾病以致邏輯不通、詞不達意、意識不清、無法理解提
    問、不能完整陳述或判斷力有欠缺之情，且參以被告於本院
    審理時坦認：當時因投資火幣，需要錢加碼才能把錢提領出
    來，我情急之下才會做這樣的事等語（本院卷第117頁），
    益徵被告於本案行為時，係因需錢孔急率爾寄交上開臺企銀
    行、土地銀行及郵局帳戶金融卡及密碼，其並非因罹有雙相
    情緒障礙症致其辨識行為能力達顯著減低之程度，自無法就
    此部分減輕其刑，僅得於量刑時予以考量，附此敘明。
㈥、爰以行為人之責任為基礎，審酌被告為智識成熟之成年人，
    素有使用金融機構帳戶之經驗，且在政府及大眾媒體之廣泛
    宣導下，應得以預見將帳戶交付他人使用，可能因此幫助詐
    欺集團遂行詐欺取財及洗錢犯行，卻不思深究即輕率提供其
    所有之金融帳戶金融卡及密碼予詐欺集團不法使用，使詐欺
    集團能夠充作向他人詐欺取財之工具，並於提領後製造金流
    斷點，非但助長社會詐欺財產犯罪之風氣，致使無辜民眾受
    騙而受有財產上損害，造成執法機關不易查緝犯罪行為人之
    真實身分，更增加被害人求償上之困難，亦擾亂金融交易往
    來秩序，應予非難，惟考量被告犯後坦認犯行，且未直接參
    與詐欺取財及洗錢之犯行、兼衡其犯罪動機、手段、情節、
    目的及告訴人等所受之損害，暨被告大學畢業之智識程度，
    自述行為時從事景觀設計，離婚，孩子與先生同住，伊目前
    獨居，罹患雙相情緒障礙症中度，小康之家庭經濟狀況等一
    切情狀，量處如主文所示之刑，並就罰金部分諭知易服勞役
    之折算標準。　　
三、沒收：　　
㈠、按犯第14條之罪，其所移轉、變更、掩飾、隱匿、收受、取
    得、持有、使用之財物或財產上利益，沒收之，洗錢防制法
    第18條第1項前段定有明文。倘為共同犯罪，因共同正犯因
    相互間利用他方之行為，以遂行其犯意之實現，本於責任共
    同原則，有關犯罪所得，應於其本身所處主刑之後，併為沒
    收之諭知；然幫助犯則僅對犯罪構成要件以外之行為加以助
    力，而無共同犯罪之意思，自不適用責任共同原則，對於正
    犯所有因犯罪所得之物，無庸為沒收之宣告（最高法院86年
    台上字第6278號判決、89年度台上字第6946號判決參照）。
　　經查，被告雖提供上開臺企銀行、土地銀行及郵局帳戶予詐
    欺集團為前開幫助犯行，然非實際上提款之人，而無掩飾隱
    匿詐欺贓款之犯行，犯罪態樣與實施犯罪之正犯有異，且依
    現存卷內資料查無積極證據足認被告確已因幫助一般洗錢之
    行為實際獲得報酬而有犯罪所得，檢察官對此亦未提出證據
    加以證明，本院即無從就此部份犯罪所得宣告沒收。
㈡、又上開臺企銀行、土地銀行及郵局帳戶之金融卡，已交由該
    詐欺集團持用而未據扣案，且該等物品可隨時停用、掛失補
    辦，欠缺刑法上之重要性，而無宣告沒收之必要，爰依刑法
    第38條之2第2項規定，不予宣告沒收。　　
據上論斷，應依刑事訴訟法第299條第1項前段，判決如主文。　
本案經檢察官洪期榮提起公訴，檢察官劉正祥到庭執行職務。
中　　華　　民　　國　　111 　年　   1 　 月　  18 　 日
                  刑事第二庭    審判長法　官  楊數盈　
　　　　　　　　　                    法  官  江宜穎
　　　　　　　　　                    法  官  崔恩寧
以上正本證明與原本無異。
如不服本判決應於收受本判決後20日內向本院提出上訴書狀，上
訴書狀應敘述具體理由。上訴書狀未敘述上訴理由者，應於上訴
期間屆滿後20日內補提理由書狀於本院（均須按他造當事人之人
數附繕本）「切勿逕送上級法院」。
告訴人或被害人如對於本判決不服者，應具備理由請求檢察官上
訴，其上訴期間之計算係以檢察官收受判決正本之日期為準。
中　　華　　民　　國　　111 　年　　1 　　月　　18　　日
                                      書記官  陳采薇
附錄本案論罪科刑法條：
洗錢防制法第2條第2款
本法所稱洗錢，指下列行為：
二、掩飾或隱匿特定犯罪所得之本質、來源、去向、所在、所有
    權、處分權或其他權益者。
洗錢防制法第14條第1項
有第二條各款所列洗錢行為者，處7年以下有期徒刑，併科新臺
幣5百萬元以下罰金。
刑法第339條第1項
意圖為自己或第三人不法之所有，以詐術使人將本人或第三人之
物交付者，處5年以下有期徒刑、拘役或科或併科50萬元以下罰
金。
刑法第30條
幫助他人實行犯罪行為者，為幫助犯。雖他人不知幫助之情者，
亦同。
幫助犯之處罰，得按正犯之刑減輕之。　　
附表：　　　　　　　　　　
編號 告訴人 詐欺時間及方式 匯款時間、地點、金額及匯入之帳戶 證　　據 1 黃翊榕 該詐欺集團某成年成員於110年4月9日18時35分許假冒金石堂客服、郵局人員撥打電話予黃翊榕，佯稱因作業疏失，需依指示取消20筆訂單云云，致黃翊榕誤信為真而為右列之操作。 黃翊榕於110年4月10日14時41分(起訴書誤載為42分，應予更正)許，操作ATM轉帳新臺幣(下同)29,987元至楊千季所提供之前開臺企銀行帳戶。 郵政及國泰世華銀行自動櫃員機交易明細表共2紙、內政部警政署反詐騙諮詢專線紀錄表、臺北市政府警察局文山第一分局指南派出所陳報單、受理各類案件紀錄表、受(處)理案件證明單、受理詐騙帳戶通報警示簡便格式表各1份(偵卷第13頁、第42頁至第47頁、第49頁)。    黃翊榕於110年4月10日16時4分許，操作ATM轉帳29,989元至楊千季所提供之前開土地銀行帳戶。  2 潘薇如 該詐欺集團某成年成員於110年4月10日14時22分許假冒GOMAJI團購網站、中國信託銀行人員撥打電話予潘薇如，佯稱因內部人員操作疏失致有多筆訂單，需依指示解除分期扣款云云，致潘薇如誤信為真而為右列之操作。 潘薇如於110年4月10日15時17分許，以網路銀行轉帳144,988元至楊千季所提供之前開郵局帳戶。 網路銀行存款交易明細截圖2紙、內政部警政署反詐騙諮詢專線紀錄表、新北市政府警察局永和分局新生派出所受(處)理案件證明單、受理各類案件紀錄表、受理詐騙帳戶通報警示簡便格式表、金融機構聯防機制通報單(偵卷第17頁、第18頁、第55頁至第59頁)。    潘薇如於110年4月10日20時30分許，以網路銀行轉帳29,987元至楊千季所提供之前開郵局帳戶。